【裁判字號】    94,上易,773
【裁判日期】    950214
【裁判案由】    給付違約金
【裁判全文】
臺灣高等法院民事判決                 94年度上易字第773號
上  訴  人  乙○○
訴訟代理人  丙○○
被上訴人    甲○○
上列當事人間，因請求給付違約金事件，上訴人對於中華民國94
年6月28日臺灣桃園地方法院94年度訴字第235號第一審判決，提
起上訴，經本院於95年2月7日言詞辯論終結，判決如下：
    主      文
原判決關於駁回上訴人後開第二項之訴部分、及訴訟費用之裁判
廢棄。
被上訴人應再給付上訴人新臺幣拾柒萬元，並自民國94年3月8
日起至清償日止，按週年利率5%計算之利息。
其餘上訴駁回。
第一、二審訴訟費用由被上訴人負擔77%，其餘由上訴人負擔。
    事實及理由
一、被上訴人未於言詞辯論期日到場，核無民事訴訟法第 386條
    所列各款情形之一，爰依上訴人聲請由其一造辯論而為判決
    ，合先敘明。
二、上訴人起訴主張：被上訴人於民國93年 9月20日將其所有坐
    落於桃園縣八德市○○段459-1號土地、及其上建物(以下稱
    系爭房地），以總價新台幣(以下同) 650萬元，出售予上訴
    人，而與上訴人簽訂不動產買賣契約書（以下稱系爭契約）
    ，上訴人依約於簽約同日交付票面金額65萬元之支票一紙 (
    以下稱系爭支票)作為第一期款，並約定被上訴人應於同年9
    月30日前備齊所有權移轉登記所需文件；詎被上訴人屆期竟
    拒絕履行契約，經上訴人於同年10月11日、27日，分別以存
    證信函催告履行契約，仍未獲置理；同年10月15日，以存證
    信函將上訴人所交付系爭支票退還上訴人；94年1月3日，上
    訴人委由邱鎮北律師發函通知，為解除契約之意思表示。為
    此，基於系爭契約第 9條關於違約金之約定，求為命被上訴
    人應給付上訴人65萬元本息之判決。並聲明：(一)原判決關
    於駁回上訴人後開第二項之訴部分、訴訟費用之裁判廢棄。
    (二)前項廢棄部分，被上訴人應再給付上訴人52萬元本息。
    (三)第一、二審訴訟費用由被上訴人負擔。
三、被上訴人於原審則以：上訴人於前揭時日與被上訴人簽訂系
    爭契約，買受被上訴人所有系爭房地，因買賣價款過低，系
    爭房地之抵押債權人拒不塗銷抵押權，致被上訴人無法為所
    有權移轉登記；且簽約日因被上訴人未攜帶相關文件，上訴
    人所交付系爭支票，係由被上訴人所委託之蕭代書保管，被
    上訴人並未收受該第一期款等語，資為抗辯；而於本院未據
    到場、亦未具狀作何聲明或陳述。
四、上訴人主張被上訴人於前揭時日，將其所有系爭房地，以總
    價 650萬元，出售予上訴人，而與上訴人簽訂系爭契約，上
    訴人依約於簽約同日交付系爭支票一紙，作為第一期款，並
    約定被上訴人應於同年 9月30日前備齊所有權移轉登記所需
    文件；被上訴人屆期拒絕履行契約，經上訴人於同年10月11
    日、27日，分別以存證信函催告履行契約，仍未獲置理；同
    年10月15日，以存證信函將上訴人所交付系爭支票退還上訴
    人；94年1月3日，上訴人委由邱鎮北律師發函通知，為解除
    契約之意思表示等事實，為被上訴人所不爭執，且有系爭契
    約、存證信函、邱鎮北律師函、掛號郵件收件回執在卷 (原
    審卷第8頁至第15頁、第17頁至第21頁、第33頁至第36頁)為
    憑；上訴人主張之上開事實，應堪信為真實。
五、被上訴人以上訴人所提出之第一期價金65萬元系爭支票，係
    由蕭代書保管，被上訴人並未收受系爭支票等語為抗辯；經
    查被上訴人於原審到場雖以：「我沒有收到這筆65萬元的訂
    金，65萬元是在代書那邊，我還沒有拿到…」等語為抗辯，
    惟被上訴人同時又陳稱：「…代書是我所委託進行這項買賣
    的蕭代書。」、「簽約當天代書也在場，因為我當天沒有帶
    文件，所以票就由代書先押著。」等語 (原審卷第43、44頁
    )，且上訴人確已依系爭契約第3條所為「於簽訂本契約同時
    由買方支付本期款」之付款約定，交付第一期款65萬元系爭
    支票，由被上訴人於價金給付明細表簽收之事實，業據提出
    被上訴人不爭執之系爭契約所附價金給付明細表在卷 (原審
    卷第 13頁)為憑；並由被上訴人以存證信函件檢附系爭支票
    返還上訴人等事實，又為被上訴人所不爭執。被上訴人顯已
    收受上訴人所支付第一期款65萬元系爭支票之事實，已臻明
    確。被上訴人所為之抗辯，顯係臨訟卸責之詞，不足採信。
六、查：「賣方(指被上訴人)若違反本契約各條款之義務或不履
    行，致影響買方(指上訴人)權利時，買方得定相當期限催告
    賣方解決，逾期仍未解決時，買方得解除契約，解約時賣方
    除應將買方已支付之房地價款全部退還，並賠償同額之違約
    金予買方。」系爭契約第9條違約罰則第1項有明文約定。本
    件被上訴人於收受上訴人交付系爭支票，依系爭契約第 3條
    之付款約定，應於93年 9月30日備齊所有權移轉登記應備文
    件，惟被上訴人未依約履行，經上訴人於同年10月11日、27
    日，分別以存證信函催告履行契約，仍未獲置理；同年10月
    15日，以存證信函將上訴人所交付系爭支票退還上訴人；94
    年1月3日，上訴人委由邱鎮北律師發函通知，為解除契約之
    意思表示等事實，已如前所述，依系爭契約第 9條違約罰則
    第 1項之約定，上訴人之解除系爭契約，並據以請求被上訴
    人給付違約金，於法有據，應予准許。
七、按：「違約金，除當事人另有訂定外，視為因不履行而生損
    害之賠償總額。」、「約定之違約金過高者，法院得減至相
    當之數額。」民法第250條第2項前段、第252條分別定有明
    文；又：「當事人約定契約不履行之違約金過高者，法院固
    得依民法第252條以職權減至相當之數額，惟是否相當仍須
    依一般客觀事實、社會經濟狀況及當事人所受損害情形，以
    為酌定標準，而債務已為一部履行者，亦得比照債權人所受
    利益減少其數額。」、「違約金之約定是否過高，應依違約
    金係屬於懲罰之性質或屬於損害賠償約定之性質而有不同。
    若屬前者，應依一般客觀事實、社會經濟狀況及當事人所受
    損害情形，以為酌定標準；若為後者，則應依當事人實際上
    所受損失為標準，酌予核減。」亦有最高法院49年度臺上字
    第807號判例、87年度臺上字第2563號判決意旨，足資參照
    。經查本件兩造所簽訂系爭契約第9條第1項係約定：「被上
    訴人若違反本契約各條款之義務或不履行，致影響上訴人權
    利時，上訴人得定相當期限催告被上訴人解決，逾期仍未解
    決時，上訴人得解除契約，解約時被上訴人除應將上訴人已
    支付之房地價款全部退還，並賠償同額之違約金予上訴人。
    」，揆其違約金之約定意旨，係以違約金為債務不履行所生
    損害之賠償總額，屬於損害賠償約定之性質，依前揭最高法
    院判例、及判決意旨，應依上訴人實際上所受損失情形，為
    酌定之標準。
八、經查上訴人於93年 9月20日與被上訴人簽訂系爭契約，買受
    系爭房地，其目的在於自行拆除改建房屋，於簽約日交付之
    第一期價金支票，93年 9月27日即以30萬元委託鴻聖興業有
    限公司為「新建住宅外觀及室內裝修設計」而與鴻聖興業有
    限公司簽訂設計委託契約，並已支付設計費15萬元之事實，
    有上訴人提出設計委託契約書在卷(本院卷第11頁)為憑；93
    年10月11日、27日，上訴人分別以存證信函催告被上訴人履
    行契約，仍未獲置理；93年10月15日被上訴人存證信函檢還
    系爭支票，94年1月3日上訴人委由律師發函表示解除系爭契
    約等一切情狀，上訴人請求被上訴人給付65萬元之違約金，
    雖嫌過高；惟依上所述，原審核減至13萬元，不足以賠償上
    訴人所受損害，亦嫌過低，本院斟酌上述一切情狀，認足以
    賠償上訴人所受之損害，應以50萬元方為相當。從而，上訴
    人請求被上訴人給付違約金，於50萬元之範圍內應予准許，
    逾越50萬元，即屬過高，不宜准許。
九、「給付無確定期限者，債務人於債權人得請求給付時，經其
    催告而未為給付，自受催告時起，負遲延責任。其經債權人
    起訴而送達訴狀，或依督促程序送達支付命令，或為其他相
    類之行為者，與催告有同一之效力。」、「遲延之債務，以
    支付金錢為標的者，債權人得請求依法定利率計算之遲延利
    息。」、「應付利息之債務，其利率未經約定，亦無法律可
    據者，週年利率為百分之五。」民法第229條第2項、第 233
    條第1項前段、第203條分別定有明文。本件上訴人請求被上
    訴人給付違約金，係以支付金錢為標的，無確定期限，又未
    約定利率，其併請求被上訴人給付自起訴狀繕本送達之翌日
    即94年3月8日起至清償日止，按週年利率5%計算之利息，於
    法尚非無據，亦應准許。
十、綜上所述，上訴人於上開範圍內，請求被上訴人給付50萬元
    本息，於法有據，應予准許；原法院就其中37萬元本息部分
    ，為上訴人敗訴判決，容有未恰；上訴意旨指摘原法院此部
    分之判決不當，求予廢棄，為有理由，應由本院予以廢棄更
    為判決如主文第二項所示；上訴人逾越上開範圍之請求，非
    法所許，原法院為其敗訴判決，經核尚無違誤；上訴意旨指
    摘原法院此部分之判決不當，求予廢棄，為無理由，應予駁
    回。
據上論結，本件上訴為一部無理由、一部有理由，爰判決如主文
。
中    華    民    國    95    年     2    月    14    日
                  民事第五庭      審判長法  官  林丁寶
                                        法  官  高鳳仙
                                        法  官  陳博享
正本係照原本作成。
不得上訴。
中    華    民    國    95    年    2     月    15    日
                                        書記官  鄭靜如


司法院資訊處製作；財團法人民間司法改革基金會備份。
